【裁判字號】    96,勞簡上,18
【裁判日期】    991110
【裁判案由】    給付薪資等
【裁判全文】
臺灣臺北地方法院民事判決            96年度勞簡上字第18號
上  訴  人  壬○○
訴訟代理人  林明正律師
複代理人    周明添律師
            馬翠吟律師
            陳宏雯律師
            庚○○
上  訴  人  聯運股份有限公司
法定代理人  丁○○
訴訟代理人  戊○○
            己○○
            丙○○
上列當事人間請求給付薪資等事件，兩造對於民國95年12月4日
本院臺北簡易庭93年度北勞簡字第166號第一審判決，各自提起
上訴，本院於99年10月27日言詞辯論終結，判決如下：
    主  文
原判決關於駁回上訴人壬○○後開第二項之訴部分，並訴訟費用
之裁判廢棄。
上訴人聯運股份有限公司應再給付上訴人壬○○新台幣肆佰捌拾
貳元，及自民國九十三年十月二十日起至清償日止，按週年息百
分之五計算之利息。
上訴人壬○○其餘上訴駁回。
上訴人聯運股份有限公司之上訴駁回。
第一審關於命上訴人壬○○負擔訴訟費用部分，及第二審訴訟費
用關於壬○○上訴部分，由上訴人聯運股份有限公司負擔十分之
一，餘由上訴人壬○○負擔。第二審訴訟費用關於上訴人聯運股
份有限公司上訴部分，由上訴人聯運股份有限公司負擔。
    事實及理由
一、上訴人壬○○起訴主張：上訴人壬○○自民國85年7月起受
    雇於上訴人聯運股份有限公司（下稱聯運公司），並於93年
    3月間離職，詎上訴人聯運公司迄未給付93年2月份薪資新台
    幣（下同）57,436元。上訴人壬○○並無侵占上訴人聯運公
    司貨款之情事，且上訴人聯運公司之銷售管理規則係其單方
    面所製作，不得拘束上訴人壬○○，是上訴人聯運公司依民
    法第184條規定及銷售管理規則，請求上訴人壬○○負損害
    賠償責任，而主張抵銷為無理由。又上訴人聯運公司之離職
    金暫行規定：「凡在本公司上班，年資滿5年之員工，將來
    如果離職，不問是自己請辭或公司免職，對每位離職員工，
    公司將有每滿1年發給1個月之遺散費之福利。」，上訴人壬
    ○○於上訴人聯運公司工作7年7個月又12天，離職金是依照
    底薪計算，上訴人壬○○每個月底薪為19,500元，是上訴人
    聯運公司應發給上訴人壬○○152,164元之離職金，爰提起
    本件訴訟，請求上訴人聯運公司給付93年2月份薪資57,436
    元，並依離職金給付暫行規定，請求上訴人聯運公司給付離
    職金152,164元等語。
二、上訴人聯運公司則以：
  (一)上訴人壬○○於85年7月至93年2月期間受雇於上訴人聯運公
    司台北自販營業所擔任推銷貨物及收取貨款等職務，惟上訴
    人壬○○於任職期間涉嫌以變造自動販賣機銷貨列表之方式
    侵占貨物及貨款，業經本院96年度訴字第656號、臺灣高等
    法院96年度上訴字第318號刑事判決判處有期徒刑4月，並經
    最高法院駁回上訴人壬○○之上訴確定在案，足證上訴人聯
    運公司確實因上訴人壬○○之侵占行為受有損害，爰依民法
    第184條規定，請求上訴人聯運公司壬○○負損害賠償責任
    。另依上訴人聯運公司之銷售管理規則規定：「凡涉及本規
    則或其他違法（偽造文書、侵占、挪用等）之情事者，為追
    究民事之賠償，皆依下列標準執行：...侵占總額1~ 49999
    （A）：合計賠償總額為（A）＋（A×20%）」，查上開銷售
    管理規則屬工作規則，並通知各營業所公告後，上訴人壬○
    ○無否認並繼續提供勞務，該銷售管理規則當然成為僱傭契
    約之一部，上訴人壬○○另應負擔侵占總額20%之損害賠償
    責任。是上訴人壬○○侵占上訴人聯運公司之貨物及貨款，
    致上訴人聯運公司受有153,408元之營業損害，並應依上開
    銷貨管理規則加計侵占總額20%之損害賠償責任，則上訴人
    聯運公司依民法第344條主張抵銷後，上訴人壬○○已無任
    何薪資可請求，原審判令上訴人聯運公司應給付上訴人壬○
    ○46,556元，實有未當。
  (二)上訴人壬○○因侵占上訴人聯運公司之貨款及貨物而離職，
    自屬違背公司工作規則之事由且情節重大，上訴人聯運公司
    得依勞動基準法第12條規定不經預告終止契約，是上訴人壬
    ○○不得請求給付資遣費及預告工資。縱認上訴人壬○○請
    求上訴人聯運公司給付之遣散費應為「離職金」，惟上訴人
    聯運公司之「本關係企業員工離職金給付暫行規定」，其性
    質為暫行規定，實施期間依上開暫行規定第5條為80年12月1
    日起至81年12月31日止，而上訴人壬○○於93年2月24日離
    職，並無適用上開規定之餘地。況上訴人壬○○侵占公司之
    貨物及貨款，係因違反工作規則而遭免職，依上開離職金給
    付暫行規定第4條第4款規定，亦不得發給離職金。綜上，上
    訴人壬○○請求上訴人聯運公司給付資遣費或離職金，均無
    理由等語，資為抗辯。
三、原審判決上訴人聯運公司應給付上訴人壬○○46,556元，及
    自93年10月20日起至清償日止，按年息5%計算之利息，並駁
    回上訴人壬○○其餘之訴。上訴人壬○○就其敗訴部分，聲
    明不服，併上訴聲明：(一)原判決不利於上訴人壬○○部分廢
    棄；(二)上開廢棄部分，上訴人聯運公司應再給付上訴人163,
    044元，及自93年10月20日起至清償日止按年息5%計算之利
    息。上訴人聯運公司就其敗訴部分，亦聲明不服，併上訴聲
    明：(一)原判決不利於上訴人聯運公司部分廢棄；(二)上開廢棄
    部分，上訴人壬○○在第一審之訴駁回。另兩造分別就對造
    之上訴，均答辯聲明：上訴駁回。
四、兩造不爭執事項：
  (一)上訴人壬○○於85年7月起至93年2月期間受雇於上訴人聯運公
    司，擔任推銷貨物及收取貨款等職務。
  (二)上訴人壬○○尚未領取93年2月份薪資57,436元。
五、上訴人壬○○起訴請求上訴人聯運公司給付93年2月份薪資
    57,436元，並依離職金給付暫行規定，請求上訴人聯運公司
    給付離職金152,164元等語，上訴人聯運公司對於積欠上訴
    人壬○○93年2月份薪資57,436元等情，並不爭執，惟辯稱
    ：離職金給付暫行規定，實施期間至81年12月31日止，上訴
    人壬○○於93年2月24日離職，並不適用上開規定，且上訴
    人壬○○侵占公司之貨物及貨款，依前揭規定，亦不得發給
    離職金；又上訴人壬○○變造銷貨列表侵占上訴人聯運公司
    公司之營業貨款，致上訴人聯運公司受有計153,408元之營
    業損失，另依上訴人聯運公司之銷售管理規則規定，應再負
    擔侵占總額20%之損害賠償責任，於扣除後並無薪資可領等
    語置辯，是本件爭點厥為：(一)上訴人壬○○請求上訴人聯運
    公司給付離職金，有無理由；(二)上訴人聯運公司之抵銷抗辯
    有無理由。茲就兩造爭點分述如下：
  (一)上訴人壬○○主張依上訴人聯運公司之「本關係企業員工離
    職金給付暫行規定」，請求上訴人聯運公司給付離職金152,
    164元云云，上訴人聯運公司雖辯稱：系爭離職金給付暫行
    規定之施行期間自80年12月1日起至81年11月30日止，並提
    出系爭離職金給付暫行規定影本乙紙在卷可稽（見本院卷第
    120頁），惟證人即上訴人聯運公司之離職員工甲○○○到
    庭結證稱：聯運公司之前有離職金的規定，伊大約是80年左
    右進來公司，公司跟伊說有離職金，後來是93年或94年公司
    有發文取消離職金的規定，取消的原因公司也沒有說明詳細
    原因，詳細內容伊也不清楚，大約是說即日起取消關於離職
    金的規定等語（見本院卷第170頁背面），證人即上訴人聯
    運公司之離職員工鄭志平亦到庭結證稱：伊是從92年6月6日
    到95年3月29日受僱於上訴人聯運公司，伊進去時公司有講
    說有做滿5年可以領離職金，結果後來伊離職時這個規定是
    否有取消伊不清楚，伊沒有領到離職金，因為伊根本沒有做
    到五年，公司是否有取消這個規定伊不清楚等語（見本院卷
    第171頁背面），又證人即上訴人聯運公司之員工乙○○到
    庭證稱：伊在91年9月2日進公司，公司有離職金的規定，但
    是已經取消，應該是在93年左右取消等語，顯見上訴人聯運
    公司於81年11月30日之後仍有離職金之制度，是上訴人聯運
    公司所辯：系爭離職金給付暫行規定之施行期間自80年12月
    1 日起至81年11月30日止云云，並不可採。上訴人聯運公司
    公司又辯稱上訴人壬○○係因違反工作規則而遭免職，依上
    開離職金給付暫行規定第4條第4款規定，亦不得發給離職金
    等語，經查，上訴人聯運公司抗辯上訴人壬○○有侵占營業
    貨款等情，業據其提出上訴人壬○○親自簽名之業務侵占切
    結書，以及自動販賣機機台列表、侵占內容方式一覽表影本
    等件附卷可稽（見原審卷第59頁、第158頁至第166頁），上
    訴人壬○○雖主張前開切結書為上訴人聯運公司強迫、欺騙
    其簽立，惟觀諸前開切結書內容簡約文義明顯，一般具有通
    常知識經驗之人應可明暸其意，且上訴人壬○○簽立時除簽
    名外，另記載任職期間、身份證字號、住址及電話須相當時
    間，非於倉促之間簽字，是上訴人壬○○於簽立切結書時應
    明暸切結書之內容，上訴人壬○○主張其係受欺騙而簽立系
    爭切結書云云並不可採。上訴人壬○○既因侵占上訴人聯運
    公司公司貨款而離職，自屬違反上訴人聯運公司公司工作規
    則之事由（見原審卷第52頁上訴人聯運公司銷售管理規則第
    14條），依上開離職金給付暫行規定第4條第4款規定，不得
    發給離職金，是上訴人壬○○給求上訴人聯運公司給付離職
    金152,164元云云，並無理由。
  (二)次按二人互負債務，而其給付種類相同，並均屆清償期者，
    各得以其債務，與他方之債務，互為抵銷，民法第334條第1
    項前段定有明文，又因故意或過失，不法侵害他人之權利者
    ，負損害賠償責任，民法第184條第1項前段亦有明文規定，
    惟前開損害賠償之數額以被害人實際所受損害為限，其數額
    有爭執者，應由請求損害賠償之人負舉證之責。上訴人聯運
    公司抗辯上訴人壬○○侵占其營業貨款達153,408元等情，
    為上訴人壬○○否認，是就侵占受損害金額部分，應由上訴
    人聯運公司負舉證之責。經查，上訴人聯運公司依據自動販
    賣巡迴日報表，計算上訴人壬○○於92年12月間至93年1月
    間，侵占上訴人聯運公司設置於臺北市中正紀念堂編號87及
    89兩台自動販賣機之飲料544罐，貨款計8,665元等情，業據
    上訴人聯運公司提出之損害賠償計算表、自動販賣機機台列
    表、報表影本等件在卷可參（見本院卷第205頁至第221頁）
    ，是上訴人聯運公司主張其損害金額為8,665元應堪認定，
    至上訴人聯運公司主張上訴人壬○○侵占超過8,665元之貨
    款部分，並無機台列表以供查核，僅屬推測之詞，且上訴人
    聯運公司於本院99年10月27日言詞辯論時亦自承該部分並無
    證據可資證明（見本院卷第253頁），是上訴人聯運公司主
    張上訴人壬○○侵占貨款，超過8,665元部分實無足採。又
    按在現代勞務關係中，因企業之規模漸趨龐大受僱人數超過
    一定比例者，僱主為提高人事行政管理之效率，節省成本有
    效從事市場競爭，就工作場所、內容、方式等應注意事項，
    及受僱人之差勤、退休、撫恤及資遣等各種工作條件，通常
    訂有共通適用之規範，俾受僱人一體遵循，此規範即工作規
    則。勞工與僱主間之勞動條件依工作規則之內容而定，有拘
    束勞工與僱主雙方之效力，而不論勞工是否知悉工作規則之
    存在及其內容，或是否予以同意，除該工作規則違反法律強
    制規定或團體協商外，當然成為僱傭契約內容之一部（最高
    法院88年度臺上字第1696號裁判可資參照）。經查，上訴人
    聯運公司之銷售管理規則第7條第2頁規定：「凡涉及本規則
    或其他違法（偽造文書、侵占、挪用等）之情事者，為追究
    民事之賠償，皆依下列標準執行：...侵占總額1~ 49999（A
    ）：合計賠償總額為（A）＋（A×20%）」，有上訴人聯運
    公司提出之銷售管理規則影本乙份在卷可佐（見本院卷第50
    頁），而證人甲○○○、乙○○、辛○○均證稱有看過前開
    銷售管理規則等語（見本院卷第170頁至第172頁），堪認上
    訴人聯運公司所訂定之前開銷售規則有踐行公告之程序，無
    論上訴人壬○○是否知悉，均有拘束上訴人壬○○之效力。
    上訴人壬○○侵占上訴人聯運公司貨款共8,665元等情，已
    如前述，依上開銷售管理規則第7條第2項之規定，應加計侵
    占總金額20%之損害賠償即1,733元（計算式：8,665x20%=
    1,733），故上訴人壬○○應負擔10,398元之賠償責任。是
    上訴人聯運公司得主張抵銷之金額為10,398元，經與上訴人
    壬○○得請求之93年2月份薪資57,436元抵銷後，上訴人壬
    ○○尚得請求47,038元（57,436元－10,398元＝47,038元）
    。
六、綜上所述，上訴人壬○○請求給付離職金並無理由，又上訴
    人壬○○93年2月份薪資57,436元經抵銷後，尚得請求47,
    038元。從而，上訴人壬○○請求上訴人聯運公司給付47,
    038元，及自支付命令送達翌日即93年10月20日起至清償日
    止，按年息5%計算之利息，為有理由，應予准許。逾此部分
    之請求，則無理由，應予駁回。原審就開應准許部分，為上
    訴人壬○○敗訴之判決，尚有未洽，上訴意旨求予廢棄改判
    ，為有理由，爰由本院予以廢棄改判如主文第2項所示。至
    於上訴人壬○○之請求不應准許部分，原判決為上訴人壬○
    ○敗訴之判決，經核於法並無不合，上訴意旨求予廢棄改判
    ，為無理由，應駁回其上訴。又關於原審判命上訴人聯運公
    司給付部分，核無不當，上訴人聯運公司上訴意旨指摘原判
    決此部分不當，求予廢棄改判，為無理由，應駁回其上訴。
七、本件為判決之基礎已臻明確，兩造其餘之攻擊或防禦方法及
    證據，經本院斟酌後，認為均不足以影響本判決之結果，亦
    與本案爭點無涉，自無逐一詳予論駁之必要，併此敘明。
八、據上論結，本件上訴人壬○○之上訴為一部有理由，一部無
    理由，上訴人聯運公司之上訴為無理由，依民事訴訟法第
    436條之1第3項、第450條、第449條第1項、第79條、第78條
    ，判決如主文。
中    華    民    國    99    年    11    月    10   日
                   勞工法庭    審判長法  官  郭美杏
                                     法  官  汪怡君
                                     法  官  林惠霞
以上正本係照原本作成
本件不得上訴
中    華    民    國    99    年    11    月    10   日
                                     書記官  林梅珍

司法院資訊處製作；財團法人民間司法改革基金會備份。
